臺灣臺南地方法院刑事判決　
110年度交簡上字第187號
上  訴  人  臺灣臺南地方檢察署檢察官
被      告  蔣以菱



上列上訴人因被告公共危險案件，不服本院中華民國110年9月30
日第一審判決（110年度交簡字第2680號，偵查案號：109年度偵
字第16750號），提起上訴，本院管轄之第二審合議庭判決如下
：
    主  文
原判決撤銷。
蔣以菱犯不能安全駕駛動力交通工具罪，累犯，處有期徒刑伍月
，如易科罰金，以新臺幣壹仟元折算壹日；又犯肇事致人傷害逃
逸罪，累犯，處有期徒刑柒月。均緩刑參年，緩刑期間應接受法
治教育課程參場次，另應於緩刑期內向執行檢察官指定之政府機
關、政府機構、行政法人、社區或其他符合公益目的之機構或團
體，提供貳佰小時之義務勞務。緩刑期間付保護管束。
    犯罪事實
一、蔣以菱前因公共危險案件，經臺灣屏東地方法院以104年度
    交簡字第2216號判決判處有期徒刑3月確定，於民國105年6
    月21日易科罰金執行完畢。詎不知悔改，竟於109年7月17日
    20時許起至同日21時許止，在臺南市安南區北安路某友人公
    司內飲用酒類，其明知飲用酒類後不得駕駛動力交通工具，
    竟仍騎乘電動自行車，沿臺南市東區林森路1段大同地下道
    迴轉道由西往東方向逆向騎乘，於同日21時45分許，行經該
    路段53號前，因酒後受酒精作用影響，其注意及反應能力均
    降低，不慎與同路對向騎乘車牌號碼000-000號普通重型機
    車之陳瑞東發生擦撞，陳瑞東所騎乘之機車失控撞擊道路分
    隔道及路燈後人、車倒地，因此受有頭部外傷、右眉撕裂傷
    3公分、右側顏面撕裂傷5公分及右眼結膜下出血等傷害(所
    涉過失傷害犯行，業經陳瑞東撤回告訴，另經臺灣臺南地方
    檢察署檢察官為不起訴處分），詎蔣以菱於肇事後，明知其
    酒後駕駛動力交通工具，且違規逆向行駛而不慎肇事致人受
    傷，不得任意逃逸離去，竟基於肇事逃逸之犯意，未上前察
    看，亦未報警處理或召救護車救助傷患，即逕行駕車逃逸，
    經現場目擊者在後追趕，蔣以菱仍未停車疾駛而去，並因回
    頭查看民眾有無追趕上前時，不慎自撞該路段140號前之迴
    轉車道橋墩護欄，蔣以菱人、車倒地，亦因此受有右側第7
    肋骨骨折、右側手部第三掌骨骨幹骨折、雙側性膝部挫擦傷
    、右側性中指裂傷1.5公分、右側性手肘挫擦傷、右側性大
    腿擦傷等傷害，嗣緊急將蔣以菱送往臺灣基督長老教會新樓
    醫療財團法人台南新樓醫院(下稱台南新樓醫院)救治，警亦
    據報前往醫院處理，並囑請醫院對其施以抽血檢驗，測得其
    血液中所含酒精濃度為284MG/DL（相當於吐氣所含酒精成分
    每公升1.42毫克），因而循線查知上情。
二、案經案經臺南市政府警察局第一分局報告臺灣臺南地方檢察
    署檢察官偵查終結後起訴。
    理    由
一、證據能力之說明：
    本件認定事實所援引之下列證據，提示當事人均同意其證據
    能力，關於傳聞部分，本院審酌該等審判外陳述作成當時之
    過程、內容、功能等情況綜合判斷，並無顯不可信、違法不
    當之情況，認具備合法可信之適當性保障；關於非供述證據
    部分，查無違反法定程序取得之情形，且均與起訴待證事實
    具關連性而無證據價值過低之情形，依刑事訴訟法第159條
    之5規定、同法第158條之4規定之反面解釋，皆有證據能力
    ，得作為認定事實之判斷依據。
二、認定犯罪事實所憑之證據及之理由：　
　  上開犯罪事實，業據被告蔣以菱於本院審理中坦承不諱，並
    經被害人陳瑞東於警詢及偵查中證述車禍經過明確，另有臺
    南市政府警察局第一分局道路交通事故現場圖1份、臺南市
    政府警察局第一分局道路交通事故調查報告表(一)、(二)各
    1份、臺南市政府警察局第一分局交通分隊道路交通事故當
    事人酒精測定紀錄表所附台南新樓醫院臨床檢驗科一般生化
    檢驗單1份、臺南市政府警察局第一分局交通分隊處理道路
    交通事故車損及現場照片37張、臺南市政府警察局第一分局
    交通分隊處理道路交通事故路口監視器錄影畫面翻拍照片17
    張、台灣基督教長老教會新樓醫療財團法人台南新樓醫院10
    9年7月24日陳瑞東診斷證明書1紙等件在卷可稽，足見被告
    之自白與事實相符，應可採信。綜此，本案事證明確，被告
    酒醉駕車及肇事逃逸等公共危險犯行洵堪認定，應依法論科
    。
三、論罪：
　㈠按行為後法律有變更者，適用行為時之法律；但行為後之法
    律有利於行為人者，適用最有利於行為人之法律。刑法第2
    條第1項定有明文。查被告行為後，刑法第185條之3第1項業
    於111年1月28日經總統華總一義字第11100012101號令修正
    公布，並自同年月30日起施行。修正前刑法第185條之3第1
    項第1款原規定「駕駛動力交通工具而有下列情形之一者，
    處二年以下有期徒刑，得併科二十萬元以下罰金：吐氣所
    含酒精濃度達每公升零點二五毫克或血液中酒精濃度達百分
    之零點零五以上。」，修正後則規定「駕駛動力交通工具而
    有下列情形之一者，處三年以下有期徒刑，得併科三十萬元
    以下罰金：吐氣所含酒精濃度達每公升零點二五毫克或血
    液中酒精濃度達百分之零點零五以上。」修正後該款之法定
    刑已提高，是經比較新舊法結果，修正後刑法第185條之3第
    1項並無較有利於被告，依刑法第2條第1項前段規定，自應
    適用修正前之刑法第185條之3第1項第1款規定論處。
　㈡按行為後法律有變更者，適用行為時之法律。但行為後之法
    律有利於行為人者，適用最有利於行為人之法律，刑法第2
    條第1項定有明文。查被告蔣以菱行為後，刑法第185條之4
    業於民國110年5月28日修正公布，自110年5月30日施行，修
    正前刑法第185條之4規定：「駕駛動力交通工具肇事，致人
    死傷而逃逸者，處1年以上7年以下有期徒刑」，修正後該條
    文規定：「駕駛動力交通工具發生交通事故，致人傷害而逃
    逸者，處6月以上5年以下有期徒刑；致人於死或重傷而逃逸
    者，處1年以上7年以下有期徒刑。犯前項之罪，駕駛人於發
    生交通事故致人死傷係無過失者，減輕或免除其刑」。經比
    較新舊法結果，修正後第1項前段規定之法定刑、第2項規定
    之構成要件減免，均較修正前之規定為輕，自以修正後刑法
    第185條之4第1項前段規定較有利於被告，依刑法第2條第1
    項但書之規定，本案應適用修正後刑法第185條之4第1項前
    段規定論處。
  ㈢本件被告於為警查獲時，血液中所含酒精濃度為284MG/DL，
    故核被告此部分所為，係犯修正前刑法第185條之3第1項第1
    款之不能安全駕駛動力交通工具罪。而被告酒後逆向騎乘電
    動自行車與被害人發生碰撞，致被害人因而受有如起訴書所
    載之傷害，嗣又肇事逃逸，是其此部分所為，係犯修正後刑
    法第185條之4第1項前段之肇事致人傷害逃逸罪。被告所犯
    上開二罪，犯意各別，行為互殊，應予分論併罰。
  ㈣被告前有如事實欄所載之前科紀錄等情，有臺灣高等法院被
    告前案紀錄表1份在卷可稽。被告於有期徒刑執行完畢後，5
    年內故意再犯本件法定刑有期徒刑以上之罪，依刑法第47條
    第1項之規定，構成累犯。另司法院釋字第775號解釋文揭示
    ：刑法第47條第1項規定：「受徒刑之執行完畢，或一部之
    執行而赦免後，5年以內故意再犯有期徒刑以上之罪者，為
    累犯，加重本刑至二分之一。」有關累犯加重本刑部分，不
    生違反憲法一行為不二罰原則之問題。惟其不分情節，基於
    累犯者有其特別惡性及對刑罰反應力薄弱等立法理由，一律
    加重最低本刑，於不符合刑法第59條所定要件之情形下，致
    生行為人所受之刑罰超過其所應負擔罪責之個案，其人身自
    由因此遭受過苛之侵害部分，對人民受憲法第8條保障之人
    身自由所為限制，不符憲法罪刑相當原則，牴觸憲法第23條
    比例原則。於此範圍內，有關機關應自本解釋公布之日起2
    年內，依本解釋意旨修正之。於修正前，為避免發生上述罪
    刑不相當之情形，法院就該個案應依本解釋意旨，裁量是否
    加重最低本刑。又依上述解釋理由書之說明，所謂「一律加
    重最低本刑，致個案過苛部分，不符憲法罪刑相當原則及比
    例原則」之情形，應是指「因累犯加重之規定致無法處以最
    低法定本刑，使行為人所受之刑罰超過其所應負擔罪責」之
    個案（最高法院109年度台上字第714號刑事判決參照）。本
    案被告依其犯罪情節，並無處以法定最輕本刑仍顯過苛之情
    形，故在刑法第47條修正之前，仍應適用累犯之規定加重其
    刑。
四、撤銷改判之理由：
　　刑事審判之量刑，旨在實現刑罰權之分配的正義，故法院對
    科刑判決之被告量刑，應符合罪刑相當原則，使罰當其罪，
    以契合人民之法律感情。此所以刑法第57條明定科刑時應審
    酌一切情狀，尤應注意該條所列各款情形，以為科刑輕重之
    標準，並應受比例原則與平等原則等一般法律原則之支配，
    以期達成客觀上之適當性、相當性與必要性之價值要求。若
    違反比例原則、平等原則、罪刑相當原則時，自有濫用裁量
    權之違法。被告前已曾有酒醉駕車之前科紀錄，本次再次酒
    醉駕車，且已肇事致他人受傷，並且於肇事後未停留現場處
    理而擅自逃逸，其犯行惡性非輕。雖被告事後坦承犯行，且
    與被害人陳瑞東達成和解，堪認其犯罪後確有悔意，非無給
    予緩刑宣告之餘地。然為使被告能有正確之法律觀念深切記
    取教訓，於緩刑期內能深知警惕，不再重蹈覆轍，應命被告
    於緩刑期間為一定之負擔，以促使其於緩刑期間謹慎行止，
    避免再犯。故本院斟酌全案情節，及被告前已有酒醉駕車之
    際等一切情狀，認原審諭知緩刑3年，並依刑法第74條第2項
    第8款之規定，命被告於緩刑期間內應接受法治教育課程3場
    次之負擔，尚有不足，難謂罪刑相當。檢察官上訴指摘原判
    決量刑過輕，為有理由，應由本院將原判決撤銷改判。另原
    審於110年9月30日判決前無從審酌前述刑法第185條之3第1
    項第1款之不能安全駕駛動力交通工具罪之法律變更，且經
    比較新舊法後，仍應適用行為時之法律，從而原審此部分適
    用之法律，即無不當，自難以未及為新舊法比較而認適用法
    律有誤，附此敘明。
五、科刑：　　
　  爰審酌被告呼氣酒精濃度數值、酒後騎乘電動自行車對交通
    安全之影響程度、業已肇事並造成他人受傷之結果、前已曾
    因酒醉駕車遭科處刑責，本次猶然再犯，顯見其忽視酒醉駕
    車對用路大眾交通安全之威脅、肇事後未停留現場而擅自逃
    逸，對被害人生命、身體造成之威脅、犯罪後於本院審理時
    坦承犯行並與被害人達成和解之態度，兼衡其品行、智識程
    度、家庭、經濟狀況（均詳卷）等一切情狀，分別量處如主
    文第二項所示之刑，並就所處得易科罰金之罪刑部分，諭知
    易科罰金之折算標準。另按刑法第74條第2款（即現行刑法
    第74條第1項第2款）所稱「五年以內」未曾受有期徒刑以上
    刑之宣告，應以後案宣示判決之時，而非以後案犯罪之時，
    為其認定之基準；即後案「宣示判決時」既已逾前案有期徒
    刑執行完畢或赦免後五年以上，雖後案為累犯，但累犯成立
    之要件與宣告緩刑之前提要件（即刑法第74條第1款、第2款
    所示之情形）本不相同，且法律亦無限制累犯不得宣告緩刑
    之規定。故成立累犯者，若符合緩刑之前提要件，經審酌後
    ，認其所宣告之刑以暫不執行為適當者，仍非不得宣告緩刑
    ，最高法院92年11月25日第18次刑事庭會議決議意旨可資參
    照。查被告前於104年間雖曾因酒醉駕車案件，經臺灣屏東
    地方法院以104年度交簡字第2216號判決有期徒刑3月確定，
    甫於105年6月21日徒刑易服社會勞動改易科罰金執行完畢。
    但其於上開有期徒刑執行完畢後5年內，未曾因故意犯罪而
    受有期徒刑以上刑之宣告，凡此有臺灣高等法院被告前案紀
    錄表在卷可憑，其因一時短於思慮，罹此刑章，經此偵審科
    刑教訓，當知警惕，信無再犯之虞，本院因認所宣告之刑以
    暫不執行為適當，爰併諭知均緩刑3年，以勵自新。另為使
    緩刑宣告能收其功效，避免再犯，本院考量被告之犯罪情節
    、程度，為督促被告確實悔過向善，能有正確之法律觀念，
    依刑法第74條第2項第8款之規定，命被告於緩刑期間內應接
    受法治教育課程3場次，並應於緩刑期內向執行檢察官指定
    之政府機關、政府機構、行政法人、社區或其他符合公益目
    的之機構或團體，提供200小時之義務勞務使其深自警惕，
    不再誤蹈法網，且依刑法第93條第1項第2款規定，併諭知於
    緩刑期間付保護管束。　
據上論斷，應依刑事訴訟法第455條之1第1項、第3項、第369條
第1項前段、第364條、第299條第1項前段，刑法第2條第1項、（
修正前）第185條之3第1項第1款、第185之4第1項前段、第47條
第1項前段、第41條第1項前段、第74條第1項第2款、第74條第2
項第8款、第93條第1項第2款，刑法施行法第1條之1第1項，判決
如主文。
本案經檢察官盧駿道到庭執行職務。
中　　華　　民　　國　　111 　年　　3 　　月　　17　　日
　　　　　　　　　 刑事第九庭  審判長法　官　卓穎毓
　　　　　　　　　                   法  官  莊玉熙
　　　　　　　　　                   法  官  李俊彬
以上正本證明與原本無異。
不得上訴。
 　　　　　　　　　　　　　　　　　　書記官　歐慧琪
中　　華　　民　　國　　111 　年　　3 　　月　　17　　日
附錄本案論罪科刑法條：　
（修正前）中華民國刑法第185條之3
（不能安全駕駛罪）
駕駛動力交通工具而有下列情形之一者，處2年以下有期徒刑，
得併科20萬元以下罰金：
一、吐氣所含酒精濃度達每公升0.25毫克或血液中酒精濃度達百
    分之0.05以上。
二、有前款以外之其他情事足認服用酒類或其他相類之物，致不
    能安全駕駛。
三、服用毒品、麻醉藥品或其他相類之物，致不能安全駕駛。
因而致人於死者，處3年以上10年以下有期徒刑；致重傷者，處1
年以上7年以下有期徒刑。
曾犯本條或陸海空軍刑法第五十四條之罪，經有罪判決確定或經
緩起訴處分確定，於5年內再犯第一項之罪因而致人於死者，處
無期徒刑或5年以上有期徒刑；致重傷者，處3年以上10年以下有
期徒刑。
中華民國刑法第185條之4
（肇事遺棄罪）
駕駛動力交通工具發生交通事故，致人傷害而逃逸者，處6月以
上5年以下有期徒刑；致人於死或重傷而逃逸者，處1年以上7年
以下有期徒刑。
犯前項之罪，駕駛人於發生交通事故致人死傷係無過失者，減輕
或免除其刑。